【裁判字號】    97,交抗,238
【裁判日期】    971021
【裁判案由】    聲明異議
【裁判全文】
臺灣高等法院臺南分院交通事件裁定     97年度交抗字第238號
抗 告 人即
原處分機關  交通部公路總局嘉義區監理所雲林監理站
受處分人即
異  議  人  甲○○
上列抗告人因受處分人違反道路交通管理處罰條例案件，不服臺
灣雲林地方法院交通法庭中華民國九十七年八月二十九日裁定（
九十七年度交聲字第一四七號），提起抗告，本院裁定如下：
    主  文
原裁定撤銷。
原處分關於甲○○吊扣駕駛執照拾貳個月部分撤銷。
上開撤銷部分不罰。
    理  由
一、本件抗告意旨略以：
  (一)汽車駕駛執照為駕駛汽車之許可憑證，依道路交通管理處罰
    條例第九十二條第一項規定由交通部會同內政部訂定道路交
    通安全規則，該規則第五十一條規定「有關於汽車駕駛執照
    之型式、顏色及編號，按其種類由交通部訂定」，第五十三
    條明列各類駕駛執照及職業駕駛執照，又第六十一條規定「
    一人一照原則」：「汽車駕駛人取得高一級車類之駕駛資格
    者，應換發駕駛執照，並准其駕駛較低級車類之車輛，…已
    領有職業聯結車駕駛執照者，得駕駛小型車、輕型機器腳踏
    車。」（第一項第三款），同規則第六十條第三項規定「領
    有普通駕駛執照滿三個月之駕駛人，得報考同級車類之職業
    駕駛執照…」，我國駕駛執照乃由交通部製發，基於一人一
    照原則（汽車駕駛執照、機車駕駛執照各發放一照使用），
    駕駛人若已取得高一級車類駕駛資格者，應換發較高一級車
    類之駕駛執照，憑證准其駕駛較低級車類之車輛。觀諸道路
    交通管理處罰條例整體制度之概念與設計，各級汽（機）車
    駕駛執照所許可之駕駛資格，權利範圍大小雖有不同，但卻
    非全然無關（僅駕駛技術有別，駕駛行為規範本質並無不同
    ），參考條例第二十一條、第二十一條之一、第二十二條等
    條文，對於僅領有較低級類駕駛執照而駕駛較高級類汽車之
    駕駛行為，以類型化加以處罰（如條例第二十一條第一項第
    二款），而非一律認為未領有所駕駛車類之駕駛執照（無照
    駕駛）處罰，依其法理，駕駛人若有違反條例應受吊扣駕駛
    執照之處分時，自應以其違規行為時持有使用之駕駛執照為
    之吊扣處分。
  (二)按道路交通管理處罰條例第一條所定「為加強道路交通管理
    ，維護交通秩序，確保交通安全，制定本條例」之立法目的
    ，諸如酒精濃度超過規定標準仍駕駛汽車等嚴重偏差駕駛行
    為，非施以吊扣駕駛執照限制行為人於一定期間不得繼續駕
    駛汽車，不能保障廣大用路人之生命財產安全者，若僅吊扣
    其行為時所駕駛車類之駕駛執照，僅限制其駕駛該級類車輛
    ，仍得駕駛其他級類汽車，顯難達成確保交通安全之立法精
    神，亦不符社會大眾之期待與維護民眾行的安全之責任與義
    務，易造成違規人僥倖心理，等同縱容該偏差的酒後駕車行
    為，因此立法院審查條例第六十八條文修正草案時，委員提
    案本條後段修正為「吊扣或吊銷其違法或違規當時所駕駛車
    輛之駕駛執照」之建議，於協商後未被採納，僅就原條文「
    吊扣或」三字刪除，修正通過，況依目前我國駕駛執照「一
    人一照」狀況，並無分別發放各級類駕駛執照之制度，受處
    分人所陳吊扣小型車駕照乙節，實無可採，亦為實務上之不
    能。
  (三)受處分人目前領有駕駛執照之狀況，分別領有普通重型機車
    駕駛執照及職業聯結車駕駛執照（六十三年四月十四日領有
    職業大貨車駕駛執照，七十七年二月二十四日領有職業聯結
    車）；茲因前述之「一人一照原則」，汽車駕駛人取得高一
    級車類之駕駛資格者，於換發高一級車類駕駛執照時，該較
    低級車類之駕駛執照由監理機關收回銷毀，受處分人已取得
    職業聯結車駕駛資格並換發該職業聯結車駕駛執照，之前領
    有之較低級車類之駕駛執照已繳回監理機關銷毀，故本案舉
    發當時，受處分人持有之汽車類駕駛執照即該職業聯結車駕
    駛執照，受處分人持有職業聯結車駕駛執照，得駕駛自用小
    客車，與前揭道路交通安全規則第六十一條第一項第三款（
    已領有職業聯結車駕駛執照者，得駕駛小型車）規定相符，
    亦無違反條例第二十一條之規定，其於舉發時若出示汽車類
    駕照，僅能以該「職業聯結車駕駛執照」出示於員警，以供
    登載資料於違規通知單，從而，本案駕駛執照之吊扣處分，
    以受處分人目前持有且唯一之職業聯結車駕駛執照執行吊扣
    ，自屬當然，本案為受處分人駕駛汽車違規（非機器腳踏車
    ），裁決書上記載「吊扣駕駛執照」處分，該吊扣駕照之種
    類，自應以受處分人目前持有且唯一之汽車類「職業聯結車
    駕駛執照」為執行吊扣對象，自不待言，又觀諸道路交通管
    理處罰條例第三十五條第一項第一款規定：「汽車駕駛人，
    酒精濃度超過規定標準者，處新臺幣一萬五千元以上六萬元
    以下罰鍰，並當場移置保管該汽車及吊扣其駕駛執照一年」
    ，上開規定「汽車駕駛人…吊扣『其』駕駛執照」，自應依
    駕駛人駕駛汽車違規當時持有且唯一之汽車類駕駛執照（職
    業聯結車駕駛執照）為之吊扣，始為適法妥當。
  (四)綜上所述，道路交通管理處罰條例第六十八條已就「吊扣其
    持有各級車類（汽車及機車）之駕駛執照」部分予以刪除，
    受處分人於違規當時以持有且唯一之汽車駕駛執照（職業聯
    結車駕駛執照）駕駛自用小客車，違反道路交通管理處罰條
    例第三十五條第一項第一款之行為，本站裁處罰鍰新臺幣一
    萬九千五百元整，並吊扣其汽車類駕駛執照（職業聯結車駕
    駛執照）一年，施以道路安全講習，於法並無不合，受處分
    人所陳，實為希冀其吊扣駕照執行期間仍得繼續駕駛車輛之
    詞，均無可採，又諸如受處分人所違反者為酒精濃度超過規
    定標準之嚴重偏差危險駕駛行為，非施以吊扣駕駛執照限制
    行為人於一定期間不得繼續駕駛汽車，不能保障廣大用路人
    之生命財產安全者，若僅吊扣其行為時所駕駛車類之駕駛執
    照，限制其駕駛該級類車輛，從而仍得駕駛其他級類汽車，
    或甚而如原裁定主文所示「吊扣駕駛執照十二個月部分撤銷
    不罰」，無非助長該酒後駕車危險駕駛之行為，亦因違規人
    取得高一級車類駕駛執照即能存有僥倖，免除該吊扣駕駛執
    照之處罰，等同縱容該偏差的酒後駕車行為。爰請求撤銷原
    裁定，維持原裁決云云。
二、原裁定意旨略以︰
  (一)按「汽車駕駛人，駕駛汽車經測試檢定有下列情形之一者，
    處新臺幣一萬五千元以上六萬元以下罰鍰，並當場移置保管
    該汽車及吊扣其駕駛執照一年；因而肇事致人受傷者，並吊
    扣其駕駛執照二年；致人重傷或死亡者，吊銷其駕駛執照，
    並不得再考領：一、酒精濃度超過規定標準。」、「汽車駕
    駛人，有下列情形之一者，應接受道路交通安全講習：二、
    有第三十五條第一項規定之情形。」，道路交通管理處罰條
    例第三十五條第一項第一款、第二十四條第一項第二款分別
    定有明文。次按九十四年十二月十四日修正、九十五年三月
    一日施行前之道路交通管理處罰條例第六十八條原規定「汽
    車駕駛人，因違反本條例及道路交通安全規則之規定，受吊
    扣或吊銷駕駛執照處分時，吊扣或吊銷其持有各級車類之駕
    駛執照」，修正後則刪除「吊扣」之規定，改為「汽車駕駛
    人，因違反本條例及道路交通安全規則之規定，受吊銷駕駛
    執照處分時，吊銷其持有各級車類之駕駛執照」，其修正理
    由係舊法將違法或違規駕駛人所持有各級車類之駕駛執照一
    併吊扣，失之過酷，影響人民工作及生活甚鉅，故依修正後
    之該條規定，受吊扣駕駛執照處分時，僅能吊扣違規當時所
    駕車類之駕駛執照，不再吊扣其持有各級車類之駕駛執照，
    僅於受吊銷駕駛執照處分時，始吊銷其持有各級車類之駕駛
    執照。至道路交通安全規則對於汽車駕駛執照之管理，採取
    一照原則，固導致越級駕駛人違規酒駕時，受有無須吊扣駕
    駛執照之利益，然此關於駕駛執照管理所衍生之執行困難或
    法規漏洞，宜由修法解決，尚不得擴張解釋，於駕駛人無較
    低級駕駛執照可供吊扣時，即率爾代以吊扣其所領有之較高
    級駕駛執照。
  (二)本件異議人於九十七年六月十二日二十二時許，駕駛車牌號
    碼S5－5071號自用小客車，行經雲林縣斗六市○○路時，為
    雲林縣警察局交通警察隊警員測得其呼氣酒精濃度值達每公
    升零點三三毫克，而以其違反道路交通管理處罰條例第三十
    五條第一項第一款規定掣單舉發，並由原處分機關即交通部
    公路總局嘉義區監理所雲林監理站以異議人違規事實明確，
    依上開規定於九十七年七月二日以雲監裁字第裁72－KAE255
    845 號裁處異議人罰鍰一萬九千五百元，吊扣駕駛執照十二
    個月，施以道路交通安全講習等事實，有雲林縣警察局交通
    警察隊雲警交字第 KAE255845號舉發違反道路交通管理事件
    通知單、原處分機關上開裁決書各一份附卷可憑，且為異議
    人所不否認，自堪以認定。
  (三)異議人之前揭違規行為係發生於九十七年六月十二日，自應
    依修正後之道路交通管理處罰條例第六十八條裁處，而修正
    後道路交通管理處罰條例第六十八條之規定，既將「吊扣」
    等字刪除，依前開說明，駕駛人受吊扣駕駛執照處分時，不
    再吊扣其持有各級車類之駕駛執照，故原處分機關於作成吊
    扣駕駛執照處分時，自應以其違規時所駕駛車類之駕駛執照
    為限，而本件異議人於違規時既係駕駛自用小客車，已如前
    述，原處分機關僅能限制其駕駛自用小客車之權利或吊扣其
    小型車之駕駛執照，惟異議人僅領有職業聯結車之駕駛執照
    ，並未領有小型車之駕駛執照，此有異議人之汽車駕照基本
    資料一份在卷可查，則原處分機關裁處吊扣其駕駛執照之處
    分，乃吊扣其職業聯結車駕駛執照，已於法有違，是本件異
    議為有理由，應將此部分之處分撤銷，又因異議人並無小型
    車之駕駛執照可供執行吊扣，並就此部分另為不罰之諭知。
三、經查：
  (一)原處分機關就受處分人駕駛自用小客車而有呼氣酒精濃度超
    過規定標準之違規行為，對受處分人處以「吊扣駕駛執照（
    職業聯結車）十二個月」之處分，顯有違反修正後道路交通
    管理處罰條例第六十八條之規定一節，已據原審裁定詳敘理
    由如上。且查道路交通管理處罰條例第六十八條之修正過程
    與修正條文，立法委員認為原條文「汽車駕駛人，因違反本
    條例及道路交通安全規則之規定，受吊扣或吊銷駕駛執照處
    分時，吊扣或吊銷其持有各級車類之駕駛執照」將違法或違
    規駕駛人所持有各級車類之駕駛執照一併吊銷或吊扣，失之
    過酷，對於人民工作與生活影響過鉅，有違比例原則，經與
    交通部協商後，乃將其中「受吊扣處分者，吊扣其持有各級
    車類之駕駛執照」部分之規定刪除。是駕駛人違反道路交通
    管理處罰條例第三十五條第一項第一款之規定而受吊扣駕駛
    執照處分時，依修正後同法第六十八條規定並參照其修正意
    旨，應僅得吊扣違規或違法當時駕駛車類之駕駛執照，否則
    將造成同一違規或違法行為，因受處分人持有駕駛執照種類
    之不同，而異其處分之結果。況酒醉駕車行為係製造法所不
    容許之風險，以風險製造之立場觀之，並不因駕駛車輛種類
    之不同，而有所差別，但從風險實現之觀點而言，酒醉駕駛
    車類之不同，其對於交通安全衍生之實害結果也有所差異，
    如駕駛人駕駛低一級之車類違反本條例之規定時，不論其所
    造成之實害結果，而一律吊扣駕駛人所持有之各類駕照，亦
    有違相同事件相同處理，不同事件不同處理之平等原則。
  (二)從而，原審認為受處分人聲明異議為有理由，撤銷原處分機
    關對受處分人處以「吊扣駕駛執照（職業聯結車）十二個月
    」之原處分，改諭知不罰，經核原審裁定認事用法並無不合
    ，而抗告人之抗告雖為無理由，惟原裁定主文欄第一項記載
    「原處分撤銷。」，復於第二項記載「原處分關於甲○○吊
    扣駕駛執照拾貳個月部分撤銷。」，主文之諭知彼此矛盾且
    與理由欄之認定不符，自應由本院將原裁定撤銷，並由本院
    另將原處分關於受處分人吊扣駕駛執照十二個月部分撤銷，
    又因受處分人並無小型車之駕駛執照可供執行吊扣，爰另就
    撤銷部分為不罰之諭知。
四、據上論結，應依道路交通案件處理辦法第二十六條，刑事訴
    訟法第四百十三條，裁定如主文。
中    華    民    國    97    年    10    月    21    日
                  刑事第六庭    審判長法  官  董武全
                                      法  官  曾文欣
                                      法  官  杭起鶴
以上正本證明與原本無異。
不得再抗告。
                                      書記官  魏安里
中    華    民    國    97    年    10    月    21    日


司法院資訊處製作；財團法人民間司法改革基金會備份。
